【裁判字號】    89,上訴,637
【裁判日期】    890310
【裁判案由】    違反貪污治罪條例
【裁判全文】
臺灣高等法院臺南分院刑事判決               八十九年度上訴字第六三七號   Ｇ
      上  訴  人
      即  被  告   甲  ○  ○.
      選任辯護人   陳  適  庸
右上訴人因違反貪污治罪條例案件，不服臺灣嘉義地方法院八十七年度訴字第六八二
號中華民國八十九年三月十日第一審判決（起訴案號：臺灣嘉義地方法院檢察署八十
七年度偵字第六一六０號），提起上訴，本院判決如左：
      主      文
原判決關於甲○○部分撤銷。
甲○○連續依據法令從事公務之人員，利用職務上之機會，詐取財物，處有期徒刑參
年拾月，褫奪公權參年。又連續依據法令從事公務之人員，對於監督之事務直接圖利
，處有期徒刑壹年陸月，褫奪公權參年。應執行有期徒刑伍年，褫奪公權參年。犯罪
所得新台幣柒拾柒萬伍仟元應予追繳之，如全部或一部無法追繳時，應以其財產抵償
之。
      事      實
一、甲○○原係嘉義縣梅山鄉公所之約僱人員（任職期間自七十九年八月一日起至八
    十三年六月三十日止），嗣於八十三年八月一日起改為臨時單工（八十六年三月
    三十一日離職），負責經辦該公所梅山大南示範公墓（第二公墓）管理員，為依
    據法令從事公務之人員。明知依嘉義縣梅山鄉公所所頒行之「嘉義縣梅山鄉第二
    公墓暨納骨堂使用管理辦法」第十四條規定「使用本公墓納骨堂，應先向鄉公所
    申請並一次繳納使用費，領取免費供給之標準骨罈及「納骨堂進堂許可證」後，
    憑證向公墓管理員洽商進堂事宜。」，並知前述使用費應由申請者持該公所開立
    之繳款書至指定之公庫（指梅山鄉農會或臺南企業銀行梅山分行）代收處繳納，
    不得私自收受。詎甲○○竟基於意圖為自己不法所有之概括犯意，為左列之犯罪
    行為：
    （一）自八十年一月二十四日起至八十四年七月二十三日止，利用其擔任公墓管
          理員之職務上之機會，連續在嘉義縣梅山鄉大南示範公墓處，向亡者簡萬
          得之家屬簡銘宗等人詐稱：渠得代收應繳之使用規費，致使簡銘宗等人陷
          於錯誤，而分別將應繳納公庫之使用規費，陸續交付給甲○○代收後，再
          由甲○○簽發梅山鄉大南示範公墓納骨堂使用許可證，加蓋「公墓管理員
          甲○○」之職章在許可證上交給亡者之家屬，以便取信於家屬，而依此職
          務上機會共詐得新台幣（下同）七十五萬五千七百五十元（詳如附表一、
          附表二編號第２、３、４、５號、附表三編號第１號、附表五所示之記載
          ），甲○○則將上開款項，全數挪為私用而未繳庫，並悉數花用殆盡。
    （二）自八十年十一月二十一日起至八十三年二月二十二日止，明知亡者家屬郭
          金獅等人，依據繳款書減收比率所繳費用，僅能寄放一樓，竟為圖利郭金
          獅等人，擅自同意彼等寄放三樓，計圖利郭金獅等人一萬九千二百五十元
          （詳如附表四所示之記載）。
 二、案經審計部台灣省嘉義市審計室會同鄉公所全面清查，始查知上情。乃報由法
     務部調查局嘉義縣調查站移送臺灣嘉義地方法院檢察署檢察官偵查起訴。
      理      由
一、關於利用職務上之機會，詐取財物部分：
    （一）訊據被告甲○○對曾詐取亡者家屬納骨塔使用規費挪為私用一節固不否認
          ，惟辯稱：伊職務僅為公墓之管理維護，係「約僱人員」，非公務員，並
          無貪污治罪條例之適用，且納骨塔使用費係由公所承辦人員依法收繳，經
          手者非僅一、二人，故未有被告簽名收取之費用，非伊所詐取等語。
    （二）惟查被告甲○○雖為嘉義縣梅山鄉公所之「約僱人員」，惟與該所訂有僱
          傭關係，並從事公務，除經該所民政課長乙○○供証在卷外，並有嘉義縣
          梅山鄉公所八十九年八月三日八九嘉梅民字第六三二０號函附卷可按（詳
          本院卷第五十六、七頁、第六十一、二頁），則其為依據法令從事公務之
          人員，已甚明確，所辯非公務員，並無貪污治罪條例之適用一節殊不足採
          ，合先敘明。
    （三）又上開附表一、附表二編號第２、３、４、５號、附表三編號第１號、附
          表五所示部分之使用規費計七十五萬五千七百五十元，均為被告甲○○利
          用職務上之機會，詐取花用，業據證人吳文鎮、吳金柱、黃瑞堂、邱時雄
          、郭芳章、林秀琴、簡李宿、曾通、楊文涼、張清雲、王則文、邱全福、
          陳保復、乙○○等人於法務部調查局嘉義縣調查站、偵查及原審審理中所
          證述明確，並有審計部台灣省嘉義市審計室八十七年八月十九日審嘉三字
          第一一四○號函及被告所簽章之納骨堂使用許可證附卷可查（附於偵查卷
          第十二頁至第五十四頁），此部分事證已甚明確，核與被告所供情節大致
          相符，犯行應堪認定。
二、關於監督之事務直接圖利部分：
    （一）訊據被告甲○○對附表四所示亡者家屬僅繳一樓費用而將骨罈寄放三樓部
          分亦不否認，惟辯稱：上開亡者家屬係將原葬在該處之亡者，檢骨後進寄
          納骨堂而受優待戶，故准寄三樓，並非圖利等語。
    （二）惟查優待戶之收費，固可減收百分之六十五，但以繳費樓層費用減收，並
          非繳一樓之費用而可寄放三樓，業據該所民政課長乙○○供証在卷（詳本
          院卷第九十四頁），況附表四所示亡者家屬並非優待戶，亦經本院向嘉義
          縣梅山鄉公所函查無誤，有該所八十九年十一月二十日八九嘉梅民字第九
          二六四號函附卷可稽，所辯亦屬卸責之詞，不足採信，犯行亦堪認定。
三、按連續數行為而犯同一罪名者，以一罪論，刑法第五十六條定有明文，則當連續
    犯罪之際，遇刑法有變更時，其一部涉及舊法，一部涉及新法者，即應依最後行
    為時之法律處斷（最高法院二十九年上字第三八六六號判例意旨可資參照），被
    告甲○○犯罪係從八十年一月二十四起至八十四年七月二十三日間止，貪污治罪
    條例於八十一年七月十七日及八十五年十月二十三日均有修正公布，本件被告甲
    ○○最後一次貪污時間為八十四年七月二十三日，故依上開說明，應認為被告犯
    罪時間係在貪污治罪條例八十一年七月十七日修正後所為，其行為後貪污治罪條
    例於八十五年十月二十三日第二次修正，故仍須為新舊法比較。又被告甲○○於
    八十五年十月二十三日貪污治罪條例修正公布前犯罪，於行為後法律有變更，該
    第五條第一項第二款部分，依修正前規定係處七年以上有期徒刑，得併科新台幣
    二百萬元以下罰金，而依修正後規定則係處七年以上有期徒刑，得併科新台幣六
    千萬元以下罰金。同條例第六條第一項第四款部分，依修正前規定係處五年以上
    有期徒刑，得併科新台幣一百萬元以下罰金，而依修正後規定則係處五年以上有
    期徒刑，得併科新台幣三千萬元以下罰金。新舊法比較結果，應依行為時之舊法
    ，對於被告較為有利，爰依刑法第二條第一項但書，適用該條例修正前第五條第
    一項第二款及第六條第一項第四款（指八十一年七月十七日修正公佈者）之規定
    論處。
四、被告甲○○依據法令從事公務之人員，利用職務上之機會，詐取財物，核其所為
    ，係犯修正前貪污治罪條例第五條第一項第二款之利用職務上機會詐取財物罪。
    又對於監督之事務直接圖利，係犯修正前貪污治罪條例第六條第一項第四款之罪
    。被告甲○○先後多次詐取公有財物及圖利之犯行，時間緊接，犯罪構成要件均
    相同，顯係基於概括犯意反復而為，應依連續犯論以一罪，並加重其刑。又被告
    甲○○於偵查中自白（含市調處司法警察調查部分），依法減輕其刑，並先加後
    減之。而其所犯圖利罪部分，情節輕微，所圖得財物在新台幣五萬元以下，併依
    同法第十一條第一項規定遞減其刑。被告所犯利用職務上之機會，詐取財物罪與
    對於監督之事務直接圖利罪，二罪之犯意各別，且犯罪構成要件亦不同，應分論
    併罰。公訴人認被告所犯對於監督之事務直接圖利罪部分與利用職務上之機會，
    詐取財物罪部分屬連續犯，起訴法條尚有未洽，應予變更。被告因上開犯罪，其
    所得財物計新台幣柒拾柒萬伍仟元，應依同法第九條規定予以追繳，如全部或一
    部無法追繳時，應以其財產抵償之。
五、原審予以論罪科刑，固非無見，惟查：（一）被告犯罪所得之不法財物計新台幣
    柒拾柒萬伍仟元，原審誤認為捌拾陸萬陸仟伍佰元。（二）被告所犯利用職務上
    之機會，詐取財物罪與對於監督之事務直接圖利罪，二罪之犯意各別，且犯罪構
    成要件亦不同，應分論併罰，原審竟依連續犯論處，均有未洽。被告上訴意旨，
    否認其為依據法令從事公務之人員，無貪污治罪條例之適用，而指摘原判決此部
    分不當，固無可取，但原判決既有前述可議之處，此部分即屬無可維持，應由本
    院撤銷改判，爰審酌被告犯罪之動機、目的、手段，犯罪時所受之刺激及其品性
    、生活狀況、智識程度、犯罪所生之危害及犯罪後態度等一切情狀，分別量處如
    主文第二、三項所示之刑，並依法宣告褫奪公權及定應執行之刑為有期徒刑伍年
    ，褫奪公權參年。犯罪所得新台幣元柒拾柒萬伍仟元應予追繳之，如全部或一部
    無法追繳時，應以其財產抵償之。
六、公訴意旨另略以：被告甲○○於擔任公墓管理員時，尚涉有利用職務上機會，詐
    得如附表二編號第１號、附表三編號第２、３號、附表六、七所示之金額云云。
    訊之被告甲○○堅決否認有右揭部分之詐取財物行為，辯稱：右開部分之金額並
    非其所詐取等語。經查：上開部分之金額既經被告甲○○堅決否認，附表二編號
    第１號、附表三編號第２、３號既無被害人之指訴或由被告所簽章之納骨堂使用
    許可證可供參酌。附表六、七所示部分更無「往生者之姓名」，亦無由甲○○簽
    發並加蓋「公墓管理員甲○○」職章之梅山鄉大南示範公墓納骨堂使用許可證可
    資證明，且繳款人填列之繳款日期為被告甲○○離職後，故被告甲○○右揭此部
    分所辯應堪採信。此外，復查無其他積極證據足資證明被告甲○○尚有公訴人所
    指之此部分犯行，此部分不能證明被告犯罪，惟公訴人認此部分與前開經判罪部
    分，有裁判上一罪之關係，故不另為無罪之諭知。
據上論斷，應依刑事訴訟法第三百六十九條第一項前段、第三百六十四條、第二百九
十九條第一項前段、第三百條，修正前貪污治罪條例第五條第一項第二款、第六條第
一項第四款第八條、第十一條、第十六條、刑法第十一條前段、第二條第一項但書、
第五十六條第五十一條第五款、第八款、第三十七條第二項，判決如主文。
本案經檢察官吳忠賢到庭執行職務
中    華    民    國      九十      年      三      月      十五        日
                                  臺灣高等法院臺南分院刑事第六庭
                                      審判長法官  楊    明    章
                                            法官  徐    宏    志
                                            法官  戴    勝    利
右正本證明與原本無異。
如不服本判決，應於判決送達後十日內向本院提出上訴狀，其未敘述理由者並應於提
出上訴狀後十日內向本院補提理由書（應附繕本)。
                                      法院書記官  吳    銘    添
中    華    民    國      九十      年      三      月      十六        日
附錄法條：
修正前貪污治罪條例第五條：有左列情形之一者，處七年以上有期徒刑，得併科新台
                          幣二百萬元以下罰金：
                          第二款：利用職務上之機會，詐取財物者。
修正前貪污治罪條例第六條：有左列情形之一者，處五年以上有期徒刑，得併科新台
                          幣一百萬元以下罰金：
                          第四款：對於主管或監督之事務直接或間接圖利者。


司法院資訊處製作；財團法人民間司法改革基金會備份。
